【裁判字號】    97,訴,252
【裁判日期】    990830
【裁判案由】    確認通行權存在
【裁判全文】
臺灣雲林地方法院民事判決               97年度訴字第252號
原      告  甲○○
            丁○○
            丙○○
            乙○○
            酉○○○
            巳○○○
共      同
訴訟代理人  簡承佑律師
            張育誠律師
被      告  壬○○
            己○○
            辛○○
            子○○
兼  共  同
法定代理人  申○○
共      同
訴訟代理人  癸○○
被      告  寅○○
訴訟代理人  丑○○
被      告  午○○
            未○○
上  開一人
訴訟代理人  陳家和
被      告  卯○○
            財政部國有財產局
上  開一人
法定代理人  張佩智
訴訟代理人  戊○○
複  代理人  張振坤
被      告  臺灣省雲林農田水利會
法定代理人  林文瑞
訴訟代理人  辰○○
上列當事人間請求確認通行權存在事件，本院於民國99年08月09
日言詞辯論終結，判決如下：
    主  文
確認原告就：(一)被告午○○所有坐落雲林縣古坑鄉○○○○○段
一０九─一地號土地如附圖二所示符號１部分、面積０．００四
三公頃之土地；(二)被告未○○所有坐落同地段一０九地號土地如
附圖二所示符號２部分、面積０．００三九公頃之土地；(三)被告
財政部國有財產局所管理如附圖二所示符號３部分、面積０．０
００六公頃之土地；(四)被告卯○○、寅○○共有同地段一０八地
號土地如附圖二所示符號４部分、面積０．００五一公頃之土地
；(五)被告卯○○、寅○○共有同地段一０八─一地號土地如附圖
二所示符號５部分、面積０．００四六公頃之土地有通行權存在
。
訴訟費用由被告午○○、未○○、財政部國有財產局、卯○○、
寅○○負擔十分之一，餘由原告連帶負擔。
    事實及理由
壹、程序方面：
一、按「國有財產撥給各地國家機關使用者，名義上雖仍為國有
    ，實際上即為使用機關行使所有人之權利，故本院對於是類
    財產，向准由管領機關起訴，代國家主張所有權人之權利。
    」（最高法院51年度台上字第2680號判例參照）。查本件原
    告訴請對如附圖2 、3 所示未登錄（國有）土地有通行權，
    系爭如附圖2 、3 所示未登錄（國有）土地所有權人均為中
    華民國，管理者為財政部國有財產局，揆諸前揭說明，自應
    以管領機關即財政部國有財產局為被告，代國家主張所有權
    人之權利。
二、按訴狀送達後，原告不得將原訴變更或追加他訴，但有下列
    各款情之一者，不在此限：「．．．二請求之基礎事實同一
    者。．．．五該訴訟標的對於數人必須合一確定，而追加其
    原非當事人之人為當事人者。」，民事訴訟法第255 條第 1
    項第2 、5 款定有明文。本件原告起訴時原聲明請求確認原
    告就被告庚○○所有坐落雲林縣古坑鄉○○○○○段92─ 2
    地號土地（下稱系爭92─2 號土地）如附圖1 所示符號A 部
    分、面積0.0142公頃土地有通行權存在，因被告庚○○於民
    國98年10月20日死亡，而於99年4 月1 日追加庚○○之法定
    繼承人壬○○、己○○、辛○○、子○○、申○○為被告，
    復於99年3 月25日具狀請求：「一、確認原告就被告庚○○
    所有系爭92─2 地號土地如附圖1 所示符號A 部分、面積0.
    0142公頃土地有通行權存在。二、確認原告就被告午○○所
    有坐落雲林縣古坑鄉○○○○○段109 ─1 地號土地（下稱
    系爭109 ─1 號土地）如附圖2 所示符號１部分、面積0.00
    43公頃之土地；被告未○○所有坐落同地段109 地號土地（
    下稱系爭109 號土地）如附圖2 所示符號２部分、面積0.00
    39公頃之土地；被告財政部國有財產局所管理如附圖2 所示
    符號３部分、面積0.0006公頃之土地；被告卯○○、寅○○
    共有同地段108地號土地（下稱系爭108號土地）如附圖2 所
    示符號４部分、面積0.0051公頃之土地；被告卯○○、寅○○共有同地段108 ─1 地號土地（下稱系爭108 ─1 號土地
    ）如附圖2 所示符號５部分、面積0.0046公頃之土地有通行
    權存在。」，末於99年8 月9 日除請求確認原告就上開訴之
    聲明第1 （就被告庚○○部分改向被告壬○○、己○○、辛○○、子○○、申○○請求）、2 項所示有通行權存在外，
    再具狀請求：「確認原告就被告午○○所有系爭109 ─1 號
    土地如附圖2 所示符號１部分、面積0.0043公頃之土地；被
    告未○○所有系爭109 號土地如附圖2 所示符號２部分、面
    積0.0039公頃之土地；被告臺灣省雲林農田水利會所管理如
    附圖3 所示符號A 部分、面積0.0028公頃之土地；被告國有
    財產局所管理如附圖3 所示符號B 部分、面積0.0397公頃之
    土地有通行權存在。」，核原告所為被告壬○○、己○○、
    辛○○、子○○、申○○之追加，乃因本件訴訟標的對該等
    原非當事人之人須合一確定，及原告前後請求訴之聲明之基
    礎事實即確認通行權存在相同，揆之首揭規定，自應准許。
三、按確認法律關係之訴，非原告有即受確認判決之法律上利益
    者，不得提起之，民事訴訟法第247 條第1 項前段定有明文
    。又所謂即受確認判決之法律上利益，係指法律關係之存否
    不明確，原告主觀上認其在法律上之地位有不安之狀態存在
    ，且此種不安之狀態，能以確認判決將之除去者而言，最高
    法院52年臺上字第1240號著有判例可資參照。本件原告訴請
    確認對被告所有之土地有如附圖1 、2 、3 所示通行權存在
    乙節，為被告所否認，則原告就前開權利之法律上地位即有
    不安之狀態存在，且此種不安之狀態得以確認判決加以排除
    ，故原告提起本件確認之訴，應有即受確認判決之法律上利
    益，合先敘明。
貳、實體方面：
一、原告主張：坐落雲林縣古坑鄉○○○○○段110 地號土地（
    下稱系爭110 號土地）為原告所共有，因受同地段109─1、
    、110 ─1 、111 ─1 地號土地等多筆土地包圍而成為袋地
    ，與公路無適宜之聯絡，確有通行鄰地前往道路之必要，且
    因系爭110 號土地長期供農作使用，為使耕耘機等農業機械
    方便通行，以利充分發揮土地經濟效益，請求通行之寬度為
    2.5 公尺，又通行如附圖1 所示處所乃為通往道路之最短距
    離，且通行此處係對周遭地損害最小之處所及方法，故請求
    確認原告就如附圖1 所示處所有通行權存在，如認通行此處
    非對周遭地損害最小之處所及方法，則請求通行如附圖2 、
    3 所示之處所等語。並聲明：
  (一)確認原告就被告壬○○、己○○、辛○○、子○○、申○○
    所有系爭92─2 地號土地如附圖1 所示符號A 部分、面積0.
    0142公頃土地有通行權存在。
  (二)確認原告就被告午○○所有系爭109 ─1 號土地如附圖2 所
    示符號１部分、面積0.0043公頃之土地；被告未○○所有系
    爭109 號土地如附圖2 所示符號２部分、面積0.0039公頃之
    土地；被告財政部國有財產局所管理如附圖2 所示符號３部
    分、面積0.0006公頃之土地；被告卯○○、寅○○共有系爭
    108 號土地如附圖2 所示符號４部分、面積0.0051公頃之土
    地；被告卯○○、寅○○共有系爭108 ─1 號土地如附圖 2
    所示符號５部分、面積0.0046公頃之土地有通行權存在。
  (三)確認原告就被告午○○所有系爭109 ─1 號土地如附圖2 所
    示符號１部分、面積0.0043公頃之土地；被告未○○所有系
    爭109 號土地如附圖2 所示符號２部分、面積0.0039公頃之
    土地；被告臺灣省雲林農田水利會所管理如附圖3 所示符號
    A 部分、面積0.0028公頃之土地；被告國有財產局所管理如
    附圖3 所示符號B 部分、面積0.0397公頃之土地有通行權存
    在。
二、被告方面：
  (一)被告壬○○、己○○、辛○○、子○○、申○○部分：
    原告共有系爭110 號土地係由共有土地分割出來，自應由原
    共有土地之道路出入，且與訴外人鄭勇吉所有同地段110 ─
    1 號土地係鄰地，因原告不願共同支付開設道路費用，而無
    法通行原得通行之道路，即同地段110 ─1 、90─17、90─
    16、90─2 號土地，顯然原告可藉鄰地之現有既成道路通行
    至公路，可節省4 分之3 土地面積損失，此對周遭地損害最
    少，反卻捨此而訴請通行其等共有系爭92─2 號土地，致有
    礙土地經濟價值，有違誠實信用原則，不應成立通行權等語
    置辯。並聲明：原告之訴駁回。
  (二)被告午○○、未○○、卯○○、寅○○部分：
    原告未曾通行其等所有之土地，故不同意原告通行其等所有
    之土地，原告前手係因價格便宜而接受系爭110 號土地係袋
    地情況始予買受，現卻要求通行其等所有土地實不符合道理
    ，系爭110 號土地如能通行其等所有土地即非袋地，價格即
    增加很多，甚不公平。又其等所聯接之道路並非公路，而是
    防汛道路，依法自不得通行，且原告通行此處將致其等引、
    排水功能喪失，故原告請求通行其等所有土地，並非對周遭
    地損害最小之處所及方法，故請求駁回等語置辯。並聲明：
    原告之訴駁回。
  (三)被告財政部國有財產局部分：
    附圖1 之通行方案是原告通行距公路最近之處所，故原告應
    予通行此處，惟若是損害最大，而附圖2 之通行方案損害係
    最少，且無公益目的使用之限制，則同意原告通行此處，至
    附圖3 之通行方案因對伊損害較大，故不同意此案等語置辯
    。並聲明：原告之訴駁回。
  (四)被告臺灣省雲林農田水利會部分：
    伊只負責排水灌溉，通行權並非權限，而架設板橋只要相鄰
    地所有權人同意的話，向伊申請即可准許架設等語置辯。並
    聲明：原告之訴駁回。
三、兩造不爭執之事實：
  (一)系爭110 號土地為原告所共有，系爭110 號土地於42年度因
    實施耕者有其田，經雲林縣斗六地政事務所辦理逕為分割登
    記，分割出同地段110 ─1 地號土地。系爭土地及同地段11
    0 ─1 地號土地均與公路無適宜之聯絡，致不能為通常之使
    用。
  (二)系爭92號土地為被告申○○、壬○○、己○○、辛○○、子
    ○○之被繼承人庚○○所有，其等業已辦理繼承登記完畢。
  (三)系爭108 、108 ─1 地號土地為被告卯○○、寅○○所共有
    。系爭109 地號土地為被告未○○所有。系爭109 ─1 地號
    土地為被告午○○所有。同地段暫編地號9006─1 、9006─
    13地號土地為臺灣省雲林農田水利會所有。同地段暫編地號
    9006─14、9006─37、9006─78地號土地為中華民國所有，
    並由財政部國有財產局管理。
四、本件兩造所爭執之處，應在於：原告主張如附圖1 、2 、 3
    所示方法通行，何者是擇其周圍地損害最少之處所及方法？
    茲論述如下：
  (一)按土地因與公路無適宜之聯絡，致不能為通常使用時，除因
    土地所有人之任意行為所生者外，土地所有人得通行周圍地
    以至公路。前項情形，有通行權人應於通行必要之範圍內，
    擇其周圍地損害最少之處所及方法為之；對於通行地因此所
    受之損害，並應支付償金，民法第787 條第1 項、第2 項定
    有明文。又相鄰關係乃基於利益衡量之原理而設，依誠信原
    則，土地所有人不能因求自己之最大便利，致對相鄰土地所
    有人造成逾越必要程度之損害，而鄰地通行權為鄰地所有權
    之擴張，其目的在解決與公路無適宜聯絡之土地之通行問題
    ，自應限於必要之程度，且應選擇對鄰地損害最少之處所為
    之。準此，主張通行權時除應考量必要性、法之目的性外，
    尚需慮及比例性原則。所謂通行之必要範圍、周圍地損害最
    小之處所及方法，應依社會通常之觀念，就附近周圍地之地
    理狀況、相關公路位置、與通行必要土地之距離、相鄰土地
    利用人之利害得失及其他各種情事，按具體事例斟酌判斷之
    。
  (二)經查，原告共有系爭110 號土地均遭周圍之他人土地所包圍
    而無直接與公路毗鄰之處，且無法直接通行至公路等情，業
    經本院於97年3 月25日會同兩造及雲林縣斗六地政事務所人
    員勘驗現場查核屬實，且製有勘驗筆錄、現場照片附卷可稽
    ，並有地籍圖謄本在卷可憑，則原告欲通行至公路，即有通
    行周圍之他人土地之必要。
  (三)次按所謂逕為分割，係行政機關由於都市計劃變更、土地重
    劃、地籍整理等事由，依法將土地予以分割之行政行為。故
    土地登記簿登記原因欄中若載明某筆土地逕為分割，必為行
    政機關行為，而非土地所有權人任意所為之分割行為。被告
    申○○、壬○○、己○○、辛○○、子○○雖辯稱系爭 110
    號土地分割出同地段110 ─1 地號土地，依法原告僅得自同
    地段110 ─1 地號土地通行等語，惟經本院向雲林縣斗六地
    政事務所查詢，該所函覆稱：「二、經查，高厝林子頭段11
    0 地號於民國42年因實施『耕者有其田』辦理逕為分割登記
    ，分割出同段110 ─1 地號（如附登記謄本）。」等文，有
    雲林縣斗六地政事務所97年9 月4 日斗地一字第0970007277
    號函附卷可參，可知同地段110 ─1 地號土地之分割原因並
    非原告任意行為所致，而係雲林縣斗六地政事務所依法逕為
    分割行為，是本件應無民法第789 條適用，被告申○○、壬○○、己○○、辛○○、子○○上開所辦，容有誤會，要難
    採信。
  (四)被告申○○、壬○○、己○○、辛○○、子○○雖再辯稱：
    原告原通行如附圖4 所示既成道路通往公路，因如附圖4 所
    示之土地所有權人集資興建道路通往公路通行，原告卻不願
    出資，反卻訴請通行伊等共有之土地，實有違誠信原則等語
    ，然為原告所否認，且系爭土地與同地段110 ─1 地號土地
    之南邊界址間係以堆積石頭為界線，兩者土地高度相差約60
    公分，別無通路可供原告通行至同地段110 ─1 地號土地，
    而同地段89、90、90─2 、90─16、90─17地號土地雖有如
    附圖4 所示水泥或泥土地通路通往公路，然此通路乃供上開
    89 、90 、90─2 、90─16、90─17、110 ─1 地號土地通
    行，而非供系爭110 號土地通行等情，業經本院會同雲林縣
    斗六地政事務所勘驗現場明確，並製有勘驗筆錄，及該所97
    年9 月19日土地複丈成果圖附卷可稽，可見如附圖4 所示通
    路乃供上開89、90、90─2 、90─16、90─17、110 ─1 地
    號土地通行，而非供系爭110 號土地通行，如原告欲通行該
    等通路勢必需經由同地段110 ─1 地號土地始得通行該等通
    路，而為連接如附圖4 所示通路，勢將自同地段110 ─1 地
    號土地自間開設道路通行，而造成同地段110 ─1 地號土地
    因該開設之道路而阻隔成南北兩側土地，有礙農業耕種、使
    用，且依如附圖5 所示方案通行，長度共計107.30公尺，復
    經本院囑託陳文祥不動產估價師事務所鑑定依該案所示通行
    對該等鄰地之損害價額為何，該所鑑定認損害價格共計新台
    幣（下同）1,941,192 元，有陳文祥不動產估價師事務所丁
    案不動產報告書附卷可稽，此相較其他通行方案所致其他鄰
    地之損害價額為高（按附圖1 所示方案損害價額共計1,933,
    668 元、附圖2 所示方案損害價額共計1,651,518 元，有陳
    文祥不動產估價師事務所不動產報告書、陳文祥不動產估價
    師事務所丙案不動產報告書附卷可參），何況依該案通行，
    經雲林縣斗六地政事務所套繪地籍圖與交流道樁位地形圖，
    該案位於交流道設置土地內乙節，有雲林縣斗六地政事務所
    99年7 月23日斗地四字第0990005298號函附卷可考，則依附
    圖5 所示方案通行，恐因日後設置交流道之故，而有無法通
    行至公路之虞，是被告申○○、壬○○、己○○、辛○○、
    子○○置辯稱本件係因原告任意行為，而不通行如附圖4 所
    示通路，自不得請求通行另條通路，且通行如附圖5 所示方
    案乃係損害最少之處所及方法等語，尚乏所據，不足採信。
  (五)原告雖主張通行如附圖1 所示方法之通路通往公路，然為被
    告申○○、壬○○、己○○、辛○○、子○○所否認，而如
    附圖1 所示之通行方案，如符號A 部分長度約為57公尺、使
    用面積0.0142公頃，雖係各該通行方案通往公路之長度、使
    用面積最小，然系爭110 、92─2 號土地中間有一暫編地號
    9006─1 、9006─13地號土地為水利地，現為灌溉溝渠，長
    30.7公尺、寬2.5 米，系爭110 、92─2 號土地高度相差65
    公分等情，業經本院會同雲林縣斗六地政事務所勘驗現場明
    確，並製有勘驗筆錄附卷可按，則採此方案，原告勢將先通
    行暫編地號9006─1 、9006─13地號土地後，始能再與落差
    高度65公分之系爭92─2 號土地銜接如附圖1 所示符號A 部
    分通路通行公路，且將致系爭92─2 土地西側長57公尺、寬
    2.5 公尺，面積共計0.0142公頃無法供農作使用，有礙土地
    利用經濟價值，且經本院囑託陳文祥不動產估價師事務所鑑
    定依該案所示通行對該等鄰地之損害價額為何，該所鑑定認
    損害價格共計1,933,668 元，有陳文祥不動產估價師事務所
    不動產報告書附卷可考，此相較於上開附圖2 所示方案損害
    價額為高，是原告主張通行如附圖1 所示方法之通路通往公
    路並非擇其周圍地損害最少之處所及方法，自不足採。
  (六)原告再主張通行如附圖2 所示方法之通路通往公路，然為被
    告午○○、未○○、財政部國有財產局、卯○○、寅○○所
    否認，並辯稱依此方案所銜接為防汛道路，而非公路，何況
    原告可通行如附圖3 所示方法通行等語，惟經本院向臺灣省
    雲林農田水利會、雲林縣斗六地政事務所分別查詢上開情節
    是否屬實，臺灣省雲林農田水利會、雲林縣斗六地政事務所
    分別覆稱：「三、有關斗六大圳幹線巡防道路因臨近農業耕
    作、收獲等農業目的之所有權人，得否通行乙事？由於巡防
    道路係為執行防汛、搶險業務所需，並不以提供大眾通行為
    目的，其設置標準與公路法等所稱為供車輛通行之道路不同
    ，在道路（含市區○村里道路）主管機關未將其公告為道路
    系統並由道路管理機關接管前，不得將水防道路視同一般道
    路並據以指定建築線。惟方便會員因農業耕作及收獲所需通
    行之小型運輸車輛，本會並未禁止，然對非農作、收獲為標
    的之車輛則禁止通行。」、「二、經套繪地籍圖與交流道樁
    位地形圖，丁案（即附圖5 ）與勘驗期日方案（即附圖3 ）
    均位於交流道設置土地內（如套繪圖螢光筆塗繪所示）．．
    」等文，有臺灣省雲林農田水利會99年5 月13日雲水管字第
    0990006547號函、雲林縣斗六地政事務所99年7 月23日斗地
    四字第0990005298號函附卷可稽，可見原告依附圖2 所示方
    法通行，因係供其農業耕作、收獲等農業目的使用，則臺灣
    省雲林農田水利會即未禁止原告通行斗六大圳幹線巡防道路
    ，而依附圖3 所示方案通行，恐因日後設置交流道之故，而
    有無法通行至公路之虞，則此附圖3 之通行方案即不可採，
    是被告午○○等人上開所辯，要屬無據，顯不足取。又如附
    圖2 所示之通行方案，如符號１～５部分之長度共計 74.30
    公尺、使用面積共計0.0185公頃，雖較附圖1 所示之通行方
    案之長度、使用面積為大，然如符號１～５部分乃位於系爭
    108 、10 8─1 、109 、109 ─1 、未登錄國有土地之最南
    側，日後僅需自該等土地之最南側部分通行寬度2.5 公尺，
    而未影響被告午○○、未○○、財政部國有財產局、卯○○
    、寅○○之整體土地使用，且通行如符號１～５部分至斗六
    大圳幹線巡防道路地勢均平坦，而無如附圖1 、5 所示通行
    方案之地形有上開高低落差之情況，再經本院囑託陳文祥不
    動產估價師事務所鑑定依該案所示通行對該等鄰地之損害價
    額為何，該所鑑定認損害價格共計1,651,518 元，有陳文祥
    不動產估價師事務所丙案不動產報告書附卷可考，此相較於
    上開附圖1 、5 所示通行方案之損害價額為低。至被告午○○等人雖再辯稱若採此方案將致其等所有土地之引、排水功
    能喪失等語，惟如符號１～５部分乃供原告農業耕作、收獲
    等農業目的使用而通行，可見原告僅於施肥、收獲等時節始
    予以短暫通行，要難認因此短暫通行而使被告午○○等人所
    有上開土地之引、排水功能喪失，何況被告就此情節迄仍未
    舉證以實其說，是被告此部分辯解，核屬無據，自不足採信
    。故綜上各開情節，原告主張通行如附圖2 所示方法之通路
    通往公路係擇其周圍地損害最少之處所及方法，自足憑採。
五、綜上所述，原告共有系爭110 號土地確與公路無適宜之聯絡
    ，而有通行周圍之他人土地以至公路之必要，而如附圖2 所
    示通行方案乃為原告於通行之必要範圍內，最能發揮袋地之
    效用、經濟價值，及對周圍土地損害最少之處所及方法。從
    而，原告依民法第787 條第1 項、第2 項規定，請求確認其
    對：(一)被告午○○所有系爭109 ─1 號土地如附圖2 所示符
    號１部分、面積0.0043公頃之土地；(二)被告未○○所有系爭
    109 號土地如附圖2 所示符號２部分、面積0.0039公頃之土
    地；(三)被告財政部國有財產局所管理如附圖2 所示符號３部
    分、面積0.0006公頃之土地；(四)被告卯○○、寅○○共有系
    爭108 號土地如附圖2 所示符號４部分、面積0.0051公頃之
    土地；(五)被告卯○○、寅○○共有系爭108 ─1 號土地如附
    圖2 所示符號５部分、面積0.0046公頃之土地有通行權存在
    ，為有理由，應予准許。
六、因共有物分割、經界或其他性質類似事件涉訟，由敗訴當事
    人負擔訴訟費用顯失公平者，法院得酌量情形，命勝訴之當
    事人負擔其一部，民事訴訟法第80條之1 著有明文。本件為
    確認通行權範圍之訴，法院應本於公平原則，為兩造決定損
    害最少之通行範圍，並不受兩造聲明之拘束，核其性質，應
    類似於共有物分割、經界等之形成訴訟，本件原告起訴雖於
    法有據，然被告之應訴亦係本於自身利益而不得不然，本院
    斟酌兩造於訴訟程序進行中所互為之攻擊、防禦方式必要與
    否，爰依職權酌定如主文所示之訴訟費用負擔，併此敘明。
七、訴訟費用負擔之依據：民事訴訟法第80條之1 、第85條第 2
    項。
中    華    民    國    99    年    8     月    30    日
                  民事第二庭    法  官  陳秋如
以上正本係照原本作成
如對本判決上訴，須於判決送達後20日內向本院提出上訴狀（需
按他造人數提出繕本）。如委任律師提起上訴者，應一併繳納上
訴審裁判費。
中    華    民    國    99    年    8     月    30    日
                                書記官  官佳慧

司法院資訊處製作；財團法人民間司法改革基金會備份。
